臺灣宜蘭地方法院刑事判決　　　　　　　100年度易字第108號
公　訴　人　臺灣宜蘭地方法院檢察署檢察官
被　　　告　羅木山
上列被告因詐欺案件，經檢察官提起公訴（99年度偵字第3911號
），本院判決如下：
    主  文
羅木山無罪。
    理  由
壹、證據能力部分：
    按被告以外之人於審判外之陳述，雖不符刑事訴訟法第159
    條之1至之4等四條之規定，而經當事人於審判程序同意作為
    證據，法院審酌該言詞陳述或書面陳述作成時之情況，認為
    適當者，亦得為證據；又當事人、代理人或辯護人於法院調
    查證據時，知有刑事訴訟法第159條第1項不得為證據之情形
    ，而未於言詞辯論終結前聲明異議者，視為有前項之同意，
    同法第159條之5定有明文。立法意旨在於傳聞證據未經當事
    人之反對詰問予以核實，原則上先予排除。惟若當事人已放
    棄反對詰問權，於審判程序中表明同意該等傳聞證據可作為
    證據；或於言詞辯論終結前未聲明異議，基於尊重當事人對
    傳聞證據之處分權，及證據資料愈豐富，愈有助於真實發見
    之理念，且強化言詞辯論主義，使訴訟程序得以順暢進行，
    上開傳聞證據亦均具有證據能力。查本件下列所引用之被告
    以外之人於審判外之陳述，因公訴人及被告均於本院準備程
    序及審理時表示無意見，且迄至言詞辯論終結前未再聲明異
    議，而本院審酌上開證據資料製作時之情況，無不當取供及
    證明力明顯過低之瑕疵，且經本院於審判期日依法進行證據
    之調查、辯論，被告於訴訟上之程序權已受保障，故揆諸前
    開規定，認前揭證據資料應有證據能力。
貳、實體部分：
一、公訴意旨：被告羅木山可預見將自己所申辦之行動電話SIM
    卡提供他人，詐欺集團可能藉其SIM卡遂行詐欺行為，竟仍
    基於幫助掩飾詐欺集團成員之不確定故意，於民國98年9月5
    日18時15分前之某不詳時間，在不詳地點，將其於97年4月3
    0日向遠傳電信股份有限公司所申辦之行動電話門號0000000
    000號（下稱前揭門號）SIM卡交予不詳姓名年籍之人，容任
    該人所屬詐欺集團成員使用其SIM卡以遂行犯罪，而不違背
    其本意，而該詐欺集團成員中之某不詳姓名成年男子則於98
    年9月5日18時15分許，在彰化市秀傳醫院婦幼大樓前，對粘
    明桐佯稱如粘明桐可將新台幣（下同）1,700元交由其向看
    護購買發票後，粘明桐即可以該發票向彰化縣政府申請重大
    疾病一個月之補助款，該男子並告知粘明桐其使用之行動電
    話號碼為前揭門號，經粘明桐當場以其行動電話撥打該號碼
    後，發現確可撥通該男子所持之行動電話後，即陷於錯誤，
    誤信該男子所言屬實，遂將1,700元交予該男子，該名男子
    收下後即行離去。嗣因粘明桐將此事告知家人，其家人懷疑
    粘明桐遭到詐騙，而粘明桐再撥打0000000000號行動電話後
    ，發現裝有該門號SIM卡之行動電話早已關機，始知受騙。
    因認被告涉犯刑法第30條第1項、同法第339條第1項詐欺罪
    之幫助犯。
二、按犯罪事實應依證據認定之，無證據不得認定犯罪事實；不
    能證明被告犯罪者，應諭知無罪之判決。刑事訴訟法第154
    條第2項、第301條第1項分別定有明文。次按事實之認定，
    應憑證據，如未能發現相當證據，或證據不足以證明，自不
    能以推測或擬制之方法，以為裁判之基礎；又認定犯罪事實
    所憑之證據，雖不以直接證據為限，間接證據亦包括在內，
    然而無論直接或間接證據，其為訴訟上之證明，須於通常一
    般之人不致有所懷疑，而得確信其為真實之程度者，始得據
    為有罪之認定；再認定不利於被告之事實，須依積極證據，
    苟積極證據不足為不利於被告事實之認定時，即應為有利於
    被告之認定，更不必有何有利之證據（最高法院40年臺上字
    第86號、76年臺上字第4986號、30年上字第816號判例意旨
    參照）。另按檢察官就被告犯罪事實，應負舉證責任，並指
    出證明之方法，刑事訴訟法第161條第1項定有明文。是以檢
    察官對於起訴之犯罪事實，應負提出證據及說服之實質舉證
    責任，倘其所提出之證據，不足為被告有罪之積極證明，或
    其指出證明之方法，無從說服法院以形成被告有罪之心證，
    基於無罪推定之原則，自應為被告無罪判決之諭知（最高法
    院92年臺上字第128號判例意旨參照）。
三、公訴人認被告涉犯幫助詐欺取財罪嫌，無非係以：(一)被告之
    供述、(二)被害人粘明桐之指述、(三)前揭門號通聯調閱查詢單
    及使用人資料、遠傳電信股份有限公司99年10月27日遠傳（
    企營）字第09911001767號函文、99年11月15日遠傳（企營
    ）字第09911103317號函文為其論據。
四、訊據被告羅木山堅決否認有何幫助詐欺犯行，辯稱：伊申辦
    前揭門號SIM卡，是為了給女兒羅玉冠使用，但因為工作太
    忙，忘記交給女兒使用，後來也忘記放到哪裡，直到接獲員
    警通知，才知道遭他人盜用詐騙等語。
五、經查，前揭門號SIM卡是被告於97年4月30日親自申辦，屬預
    付卡性質，申辦時內儲有350元之事實，業據被告坦承在卷
    ，且有通聯調閱查詢單、遠傳電信股份有限公司99年10月27
    日遠傳（企營）字第09911001767號、99年11月15日遠傳（
    企贏）字第09911103317號二件函文（警卷第8-11頁、偵卷
    第10-11、15-16頁）在卷可稽，足堪認定。次查，被害人粘
    明桐於98年9月5日18時15分許，在彰化市秀傳醫院婦幼大樓
    前，遇一名姓名不詳之成年男子，該名男子向其佯稱可代為
    辦理重大疾病補助款，但須給付伊1,700元去向看護購買發
    票才可以向政府申請云云，並告知粘明桐其所使用之行動電
    話號碼即為前揭門號，復經粘明桐當場以其行動電話撥打該
    門號後發現該名男子所持行動電話有響起來後，即陷於錯誤
    而交付1,700元予該名男子，此後音訊全無，始知遭詐騙等
    事實，業據被害人粘明桐指述詳實（警卷第3至5頁），堪認
    該名行騙之男子係使用被告上開門號預付卡為詐騙等情，業
    臻明確。是本案所應審究者，應為被告申辦前揭門號SIM卡
    後，有無交付詐騙者使用或確有遺失一情？
六、查前揭門號SIM卡，於97年4月30日申辦後並無儲值紀錄，迄
    自97年10月6日起至98年9月22日期間始陸續共有12次各300
    元、500元不等之儲值紀錄，直至電信公司於99年2月25日收
    到內政部警政署刑事警察局公文處理內政部警政署刑事警察
    局通報詐騙集團聯絡工具始依主管機關規定予以斷話等事實
    ，此稽之上開二件函文可明。據此可知，被告於申請前揭門
    號SIM卡後，相隔約五、六個月才有儲值紀錄，且無掛失斷
    話之申請，直至警政機關通報後始於99年2月25日停話。據
    此，衡諸常情，苟前揭門號SIM卡確係被告出於己意出售或
    交付他人使用，則詐騙集團成員在取得上開可得利用之行動
    電話門號時，衡情應迅即使用，豈有留待於約五、六個月後
    ，再行持以詐騙被害人之理。再者，參諸行動電話預付卡性
    質上本即與一般申請使用之門號SIM卡多所不同，預付卡雖
    亦有1組門號供申購人使用，惟其內多已有一限定之撥號額
    度，如未儲值，一旦屆滿，該張預付卡將自動失效，無法再
    行撥打接聽，且預付卡若遭竊或遺失，縱未予處理，至多亦
    僅受有所剩儲值額度之損失，而非如一般SIM卡，若不予掛
    失而遭他人濫用，因此衍生之費用將有由原申請人負擔之可
    能；故一般人保管此類SIM卡未必嚴謹，且縱使一般智慮健
    全且有社會經驗之成年人，對於其所申購儲值型行動電話門
    號一旦有遺失或遭竊之情形，除意識到在儲值額度內遭人盜
    打之風險外，是否會即刻意識到另有遭人供做犯罪使用，而
    於發現後立即報警或向電信公司辦理掛失止付，並非無疑。
    且按詐欺集團使用人頭電話犯罪之犯罪類型中，通常詐欺集
    團成員取得他人行動電話門號供渠等做為聯絡被害人之工具
    ，其目的不外乎為隱藏真實身分，以免被害人及警調單位循
    線追查該門號申請人，因而曝露其行蹤，甚而追訴審判，故
    而詐欺集團成員使用之行動電話來源如何，實無礙於其詐騙
    行為之實施，乃詐欺集團成員祇需掌握被害人之聯絡電話即
    足，並無需提供固定聯絡電話供被害人與之聯絡，因之縱使
    詐欺集團成員所使用之電話號碼，係他人所遺失，嗣該電話
    由電話申請人掛失停用，惟詐欺集團仍可使用其他人頭電話
    與被害人聯絡詐騙事宜，此核與一般詐欺集團使用人頭帳戶
    犯罪之類型，通常詐欺集團均係使用以金錢收購或來路明確
    之帳戶，以便渠等能自由使用該等帳戶進行提款、轉帳等動
    作，以避免帳戶所有人發現其所申領之帳戶存摺、提款卡、
    印鑑等物品遭竊或遺失時，為防止拾得或竊得之人盜領其存
    款或作為不法使用而徒增訟累，必於發現後立即報警或向金
    融機構辦理掛失止付之情況不同。是以，被告辯稱前揭門號
    SIM卡係不知何時遺失，直至員警通知才知道遭他人盜用詐
    騙一情，應非無稽。至檢察官以被告稱申辦前揭門號SIM卡
    係為交付女兒羅玉冠使用，依被告之工作時間、羅玉冠之上
    學時間，被告都可以遇見羅玉冠，苟係為予羅玉冠使用，不
    可能忘記交付云云。惟此部分業經證人羅玉冠、被告之妻林
    貴子於本院審理時到庭證述屬實，況縱認被告前揭辯解有異
    常情，亦不得即謂前揭門號SIM卡必係被告交付予他人使用
    ，乃被告於刑事訴訟上本即不負自證己罪之義務，被告之抗
    辯縱不可採信，仍需檢察官舉列積極證據證明被告犯罪，實
    難因被告之抗辯有異常情，而據此而作被告不利之認定。
七、綜上所述，本案檢察官於本案所舉證據，僅足認被害人粘明
    桐因受不詳男子詐騙1,700元，而該名男子所留存之聯絡電
    話為被告所申辦之前揭門號SIM卡，惟並無證據可認被告確
    有將前揭門號SIM卡交由詐欺集團使用以為幫助他人遂行詐
    欺取財犯行之行為，自難遽以刑法第30條第1項、第339條第
    1項之罪名相繩，檢察官之舉證義務既屬未盡，徵諸首開說
    明，自應為被告無罪之諭知。
據上論結，應依刑事訴訟法第301條第1項前段，判決如主文。
本案經檢察官陳錦雯到庭執行職務。
中    華    民    國   100    年    3     月    31    日
                  刑事第四庭審判長法  官  林楨森
                                  法  官  王耀興
                                  法  官  陳雪玉
以上正本證明與原本無異。
如不服本判決應於收受送達後十日內向本院提出上訴書狀，並應
敘述具體理由；其未敘述上述理由者，應於上訴期間屆滿後二十
日內向本院補提理由書(均須按他造當事人之人數附繕本)「切勿
逕送上級法院」。
                                  書記官  陳建宇
中    華    民    國   100    年    3     月    31    日